【裁判字號】    97,上易,274
【裁判日期】    980707
【裁判案由】    損害賠償等
【裁判全文】
臺灣高等法院民事判決                 97年度上易字第274號
上  訴  人  丙○○
被 上訴 人  台北富邦商業銀行股份有限公司
法定代理人  丁○○
訴訟代理人  甲○○
上列當事人間請求損害賠償事件，上訴人對於中華民國97年2月
29日臺灣臺北地方法院97年度訴字第403號第一審判決提起上訴
，經本院於98年6月23日言詞辯論終結，玆判決如下：
    主      文
原判決關於命上訴人給付逾新台幣陸拾參萬陸仟柒佰零柒元及自
民國97年2月1日起至清償之日止，按年息百分之五計算之利息部
分，及該部分假執行宣告，暨訴訟費用之裁判均廢棄。
上開廢棄部分，被上訴人於第一審之訴及假執行之聲請均駁回。
其餘上訴駁回。
第一、二審訴訟費用由被上訴人負擔五十分之一，餘由上訴人負
擔。
    事實及理由
一、本件被上訴人主張：訴外人乙○○○自民國84年3月28日起
    於臺北銀行股份有限公司大安分行（嗣於94年1月1日與被上
    訴人合併，以被上訴人為存續公司），開設活期儲蓄存款帳
    戶（帳號：000000000000號），並將該帳戶所有存提款事宜
    委由上訴人處理，詎上訴人利用保管乙○○○上開帳戶存摺
    之便，分別於87、88年間偽造乙○○○之簽名盜領存款，致
    伊職員因而陷於錯誤交付款項予上訴人。嗣乙○○○依消費
    寄託之法律關係訴請伊返還寄託物（下稱另案訴訟），經本
    院95年度上字第980號確定判決命伊應給付乙○○○新台幣
    （下同）58萬2527元，及其中25萬8000元部分自93年8月7日
    起，其餘32萬4527元自94年11月28日起，均至清償日止之法
    定遲延利息。伊已依另案判決結果給付乙○○○上開金額本
    息，及另案判決賠償訴訟費用1萬4590元，共計65萬1297元
    。上訴人偽造乙○○○簽名並盜領其存款之不法行為，致伊
    權利受損，應負侵權行為損害賠償之責，且其無法律上原因
    ，領有乙○○○之存款，受有利益，並致伊受有損害，伊亦
    得請求上訴人返還所受利益等情，爰依民法侵權行為及不當
    得利之法律關係，求為判決命上訴人應給付伊65萬1297元及
    自97年2月1日起至清償日止，按年息百分之五計算之利息。
    （原審判命上訴人應如數給付之）並對於上訴人之上訴，答
    辯聲明：上訴駁回。
二、上訴人則以：林佾康及乙○○○夫妻於刑事案件中已自述因
    家住苗栗，不常駐台北，故數年來將台北公、私事及銀行帳
    務等相關業務委託伊負責打理，林佾康為依凱股份有限公司
    （下稱伊凱公司）總經理，伊為公司會計，負責保管依凱公
    司存摺及印鑑，得應公司之需要隨時動用提領，此即林佾康
    之概括授權，並無限制，而依凱公司帳戶與林佾康、乙○○
    ○夫妻私人帳戶得互相流用，此亦經林佾康於依凱公司費用
    支出明細表中簽認核可，並特別註明支付之帳戶可知，從而
    林佾康、乙○○○夫妻於刑事案件中稱伊偽造盜用印鑑及署
    押者均為不實。另案訴訟之判決中認定伊於87年11月4日所
    領取之3萬8750元，伊已於隔日以現金返還乙○○○，至於
    同年月9日所提領之36萬9831元，係經乙○○○同意，提領
    後亦交予乙○○○，上開該2筆款項並非伊所盜領。被上訴
    人就對帳表中所載僅25萬8000元未返還之事不爭執，則其請
    求伊返還65萬1297元即非可採等語，資為抗辯。並對於原判
    決提起上訴，聲明：(一)原判決廢棄。(二)被上訴人在第一審之
    訴駁回。
三、兩造不爭執之事項：
  (一)上訴人自87年12月8日起至88年8月5日止，於乙○○○設於
    被上訴人之帳戶內領取9筆存款，扣除於上開期間內上訴人
    存入該帳戶之金額後，尚有差額25萬8000元未返還乙○○○
    。
  (二)上訴人另於87年11月4日由乙○○○設於被上訴人之帳戶內
    ，以於取款憑條上簽署乙○○○姓名方式，領取3萬8750元
    ，於同年月9日以同一方式提領36萬9831元。
  (三)林佾康、乙○○○起訴請求被上訴人返還寄託物之訴訟（另
    案訴訟），業經原法院民事庭95年6月30日94年度訴字第500
    6號、本院96年4月11日95年度上字第980號判決確定，被上
    訴人應給付乙○○○58萬2527元，及其中25萬8000元部分自
    93年8月7日起，其餘32萬4527元自94年11月28日起，均至清
    償日止之法定遲延利息，被上訴人應負擔訴訟費用百分之十
    一。被上訴人已於96年5月24日依上開另案判決結果給付乙
    ○○○前開寄託物本息63萬6707元，及應負擔之訴訟費用1
    萬4590元，合計65萬1297元。
  (四)林佾康、乙○○○以上訴人偽造渠等之印鑑章、署押，並盜
    領渠等帳戶內之存款，自訴上訴人偽造文書等案件，經原法
    院刑事庭92年7月30日88年度自字第1076號判決，並經最高
    法院第2次發回本院，目前由本院97年度上更(二)字第90號偽
    造文書等案件審理中。
四、玆就兩造爭執之事項，分別判斷如下：
  (一)關於上訴人有無盜領25萬8000元款項部分：就此，被上訴人
    主張上訴人偽造印鑑章、署押盜領乙○○○25萬8000元之存
    款，被上訴人對乙○○○不生清償效力，經被上訴人依另案
    判決結果，已返還予乙○○○，上訴人自應賠償被上訴人該
    筆款項之損失等語，並提出本院另案訴訟之判決書節本（見
    原審卷，4至13頁）、乙○○○委託楊沛生律師發予被上訴
    人之律師函（見原審卷，28頁反面至29頁）、乙○○○96年
    5月24日所書收據（見本院卷，25頁）為證；上訴人則辯稱
    上開款項係其向乙○○○借用，應返還者為乙○○○，而非
    被上訴人等語，並提出乙○○○帳戶87年2月13日至88年6月
    21日間存款餘額對帳表為證（見本院卷，59頁）。查上開25
    萬8000元係上訴人自87年12月8日起至88年8月5日止，於乙
    ○○○設於被上訴人之帳戶內領取之9筆存款中，扣除於上
    開期間內上訴人存入該帳戶之金額後之差額，為兩造所不爭
    （至於上訴人提存款之詳細情形，見本院卷，81頁）。又乙
    ○○○並未將上開款項借予上訴人，已據乙○○○於前開自
    訴上訴人偽造文書之刑事案件及請求被上訴人返還寄託物之
    前開民事另案中，指訴明確。依案發後林佾康、乙○○○夫
    妻要求上訴人返還提領之金額時，上訴人因而於88年8月7日
    簽立之償還計劃書中，就其由乙○○○所開立之各銀行帳戶
    中提領之金額，自承「本人使用了乙○○○＄0000000，目
    前因資金週轉困難一時無法全數償還，經雙方同意以上述數
    項來執行，本人同意遵守上述方式償還。」（參照前開刑事
    另案原法院88年度自字第1076號卷(一)，11頁），若上開款項
    係經乙○○○同意借予上訴人，豈會隻字不提借貸之事，僅
    以「使用」一詞帶過？且上訴人「使用」林明賴秋所有之金
    錢高達五百餘萬元未還，若為借貸，豈會未簽立任何借據以
    為憑證，亦未約定利息？再者，乙○○○所開立之上開帳戶
    ，既存有印鑑卡，印鑑章由乙○○○保管中，若上訴人確經
    乙○○○同意領款，自可由乙○○○蓋用印鑑章後領取，豈
    須由上訴人簽署乙○○○名義之署押為之？上訴人並不能提
    出任何證據證明上開款項係經乙○○○同意貸予上訴人，其
    所辯違於常情，顯非可採。按銀行接受無償存款，其與存戶
    間，乃屬金錢寄託關係，而寄託物為金錢時，推定受寄人無
    返還原物之義務，僅須返還同一數額，因此，存戶之存款遭
    第三人冒領時，受損害者乃為銀行（最高法院55年台上字第
    3018號判例參照），是被上訴人主張上訴人因上訴人冒領其
    存戶乙○○○之存款，致其受有25萬8000元之損害，應依侵
    權行為規定負損害賠償責任，自屬有據。
  (二)關於上訴人有無盜領乙○○○3萬8750元及36萬9831元2筆款
    項部分：就此，被上訴人主張上訴人另於87年11月4日及9日
    以偽造乙○○○署押之方式，盜領3萬8750元及36萬9831元
    ，致其受有損害，上訴人自應賠償等語，並提出乙○○○87
    年11月9日及4日取款條影本2紙（分別為36萬9831元及3萬
    8750元，見本院卷，59頁）、乙○○○留存於被上訴人之印
    鑑卡（見本院卷，82至83頁）為證。上訴人則辯稱其提領上
    開款項均經乙○○○同意，且提領後已返還現金予乙○○○
    ，若其未經乙○○○同意領款，則乙○○○於88年3月5日更
    換存摺時必然發現，豈會於88年8月8日對帳時仍未將上開2
    筆金額列入等語，並提出乙○○○台北銀行存摺封面影本（
    見本院卷，38頁），87年3至12月支出明細表（見本院卷，
    49至53頁）為證。查上訴人領取上開款項，並未經乙○○○
    同意，領取後亦未返還，已據證人乙○○○於前開另案訴訟
    中一再主張，且於本院審理時到場證述明確（見本院卷，86
    頁）。又依上訴人提出前開帳戶內自87年1月4日起至88年6
    月22日止之收支情況（見本院卷，55頁），收支情形十分頻
    繁，即令乙○○○於88年3月5日更換存摺，亦未必能察覺該
     2筆金額業經提領而未再存入之事，不能以乙○○○未察覺
    此事，反推已同意上訴人提領該金額。又乙○○○既未察覺
    該2筆金額，自不會通知被上訴人終止由上訴人提領，是被
    上訴人於另案訴訟本院審理時，稱從未接到乙○○○通知終
    止授權上訴人領款（見本院卷，54頁），亦不能為有利於上
    訴人之認定。再者，上開帳戶87年3至12月間收支明細，係
    上訴人逐月列表交由乙○○○或其夫林佾康批核，亦有上訴
    人提出之明細表可參（見本院卷，49頁至53頁），若上開2
    筆款項係經乙○○○或其夫林佾康同意提領，且上訴人於提
    領後即將現金交予乙○○○（或林佾康），上訴人當會於明
    細中記載此過程，以明責任，然上訴人並未於上開明細表中
    記載提領此2筆金額之事實，可知上訴人有意隱瞞提領上開2
    筆金額之事實，又參照前述(一)之說明，上訴人當亦未獲得林
    明賴秋同意領取該2筆款項，上訴人復不能就其所辯已將該2
    筆金額返還乙○○○之事實，舉證以實之，所辯自不可採，
    應以被上訴人主張上開2筆款項亦遭上訴人盜領為可信。
  (三)關於被上訴人得否請求支出另案訴訟之訴訟費用1萬4590元
    部分：就此，被上訴人雖主張因上訴人盜用乙○○○前開存
    款，經前開另案訴訟法院判決命被上訴人應給付乙○○○，
    並負擔一、二審訴訟費用1萬4590元，此一費用亦係上訴人
    盜領乙○○○存款所致損害，上訴人自應賠償云云。然被上
    訴人依其專業知識，當知上訴人盜領乙○○○存於被上訴人
    之存款，並不發生被上訴人對乙○○○清償之效力，被上訴
    人仍有返還該存款予乙○○○之義務，乃被上訴人於乙○○
    ○請求返還時，竟拒絕返還，致乙○○○對被上訴人提起給
    付訴訟，並經法院判命被上訴人給付並負擔訴訟費用，是此
    訴訟費用之負擔，乃被上訴人所招致，與上訴人之行為，並
    無因果關係，被上訴人請求上訴人賠償此部分之損害，為無
    理由。
  (四)關於被上訴人得請求上訴人給付之金額部分：依上述，上訴
    人所盜領之金額為66萬6581元（25萬8000元+3萬8750元+36
    萬9831元＝66萬6581元）。又另案訴訟之確定判決依被上訴
    人之主張，扣除上訴人已返還乙○○○之8萬4054元後，判
    命被上訴人給付乙○○○58萬2527元及其中25萬8000元部分
    自93年8月7日起，其餘32萬4527元自94年11月28日起，至清
    償日止之法定遲延利息，被上訴人乃依該確定判決於96年5
    月24日給付乙○○○63萬6707元（即前開另案判決被上訴人
    應給付乙○○○之本息總額），已如前述，則被上訴人於
    本件主張此63萬6707元及法定遲延利息，應由上訴人負賠償
    之責，自屬有據。至於被上訴人另請求上訴人應賠償其於另
    案訴訟應負擔之訴訟費用1萬4590元，則非可採。被上訴人
    雖另依不當得利之法律關係為同一金額之請求，然此與侵權
    行為之請求，為重疊合併，上開依侵權行為請求有理由部分
    ，本院無就不當得利部分為判決必要，上開依侵權行為請求
    無理由（即被上訴人負擔另案訴訟費用）部分，上訴人亦無
    不當得利可言，被上訴人依不當得利請求上訴人給付，亦無
    理由。
五、綜上所述，被上訴人本於侵權行為法律關係，請求上訴人給
    付63萬6707元及自起訴狀繕本送達翌日即97年2月1日起按法
    定利率計算之遲延利息，為有理由，應予准許，逾此範圍之
    請求則無理由，應予駁回。上開不應准許部分，原審判命上
    訴人給付，自有未洽，上訴意旨指摘原判決此部分不當，求
    予廢棄改判，為有理由，應由本院將原判決此部分廢棄，並
    駁回被上訴人於第一審之訴。至於上開應予准許部分，原判
    決為上訴人敗訴判決及假執行宣告，經核於法並無不合。上
    訴意旨指摘原判決此部分不當，聲明廢棄改判，為無理由，
    應駁回其上訴。
六、據上論結，本件上訴為一部有理由，一部無理由。依民事訴
    訟法第449條第1項、第450條、第79條，判決如主文。
中    華    民    國    98    年    7    月    7     日
                    民事第七庭
                        審判長法  官  鄭三源
                              法  官  邱  琦
                              法  官  呂太郎
正本係照原本作成。
不得上訴。
中    華    民    國    98    年    7     月    8     日
                              書記官  黃千鶴


司法院資訊處製作；財團法人民間司法改革基金會備份。
